最高法院刑事判決　　　　　　　　　　　　　　　　八十六年度台上字第二七九號
　　上 訴 人　台灣高等法院檢察署檢察官
　　被　　告　甲○○
右上訴人因被告偽造文書案件，不服台灣高等法院中華民國八十五年九月十七日第二
審更審判決（八十四年度上更(二)字第六八三號，起訴案號：台灣新竹地方法院檢察署
七十九年度偵續一字第六四號），提起上訴，本院判決如左：
    主  文
原判決撤銷，發回台灣高等法院。
    理  由
本件原判決以檢察官公訴意旨略稱，被告甲○○係太極建設股份有限公司（下稱太極
公司）負責人，於民國六十九年十一月間與陳溫慶妹、吳增富、羅慶榮、吳五妹、蕭
永秀、古慶興、葉南山等人簽立合建契約書，雙方約定陳溫慶妹等人提供坐落苗栗縣
頭份鎮○○段○○段七一八之二等筆土地，由太極公司出資合建攤販市場及店舖。詎
被告為自己不法之利益，基於概括犯意，未經陳溫慶妹等人之同意，即於七十年間偽
刻陳女等人之印章，連續偽造合建工程押金收據，擅自向苗栗縣政府承辦公務員聲請
變更起造人為太極公司，使不知情承辦該事項之公務人員登載於職務上所掌之公文書
，足以生損害於陳溫慶妹等人；復偽造合建契約書及偽造葉南山與太極公司間之不動
產買賣付款契約書，均足以生損害於地主陳溫慶妹等人。案經陳溫慶妹等人查覺後訴
請偵辦，因認被告牽連犯刑法第二百十六條、第二百十條、第二百十四條之罪嫌云云
（此部分下稱「前案」）。經審理結果，發現被告曾陸續向黃火娥、魏桂英借款、及
負欠馮祥京、吳接樑、吳錦華、宋錦增等人款項，經黃火娥等人催討甚急，為向台灣
銀行頭份分行貸款應急，竟偽造太極公司及弘行企業有限公司之董事會及臨時股東會
議事錄，而先後於七十一年八月十五日、同年十一月二十二日，分別向台灣省建設廳
及經濟部申請公司變更登記，使承辦公務員登載於其職務上所掌之公司登記簿上，足
以生損害於太極公司等之權益，而犯刑法第二百十四條之使公務員登載不實罪，經台
灣新竹地方法院判處罪刑確定在案，有該院七十二年度上訴字第三五七五號刑事判決
影本一件在卷可稽（此部分下稱「後案」）。而前案即本件被告被訴偽造文書及使不
知情之承辦公務員登載於其職務上所掌之文書罪，與該確定判決即後案之犯行，前後
犯罪時間相去不遠，犯罪手法雷同，顯係基於同一偽造文書之概括犯意所為，是前後
二案之犯行，應有連續犯之裁判上一罪之關係。則本件應為前開確定判決之既判力所
及，因而撤銷第一審判決，改判諭知本件免訴，固非無見。
惟查，刑法第五十六條規定之連續犯，係指行為人基於概括犯意，連續數行為，觸犯
犯罪構成要件相同之罪名者而言。而所謂「概括犯意」，必須其多次行為自始均在一
個預定犯罪計畫以內，出於主觀上始終同一犯意之進行，若中途另有新犯意發生，縱
所犯仍為同一罪名，究非連續其初發之犯罪意思，即不能成立連續犯。依檢察官起訴
之事實，本件前後案犯罪時間至少相距八個月之久；且後案係因被告經營之太極公司
及弘行企業有限公司一時週轉不靈，為轉向銀行辦理貸款應急，以償還舊債，始為偽
造文書，顯係當時所臨時起意，尚非被告犯前案時所能預見，而自始包括在同一犯罪
計畫之內，後案應係被告另有新犯意萌生而為，依首開說明，前後二案自難認係出於
同一概括之犯意為之。原審認為構成連續犯，前案應為後案確定判決效力所及，而諭
知本件免訴，自有判決適用法則不當之違背法令。本件檢察官上訴意旨，指摘原判決
不當為有理由，仍應予撤銷發回更審。
據上論結，應依刑事訴訟法第三百九十七條、第四百零一條，判決如主文。
中      華      民      國    八十六    年      一      月     十七     日
                              最高法院刑事第十庭
                                  審判長法官  吳  雄  銘
                                        法官  池  啟  明
                                        法官  陳  宗  鎮
                                        法官  石  木  欽
                                        法官  吳  火  川
      右正本證明與原本無異
                                              書  記  官
中      華      民      國    八十六    年      一      月    二十四    日
